臺灣高等法院臺南分院刑事判決
109年度上訴字第1117號
上  訴  人  臺灣嘉義地方檢察署檢察官
被      告  許金煌



上列上訴人因被告毒品危害防制條例案件，不服臺灣嘉義地方法
院109年度訴字第432號中華民國109年7月31日第一審判決（起訴
案號：臺灣嘉義地方檢察署109年度毒偵字第732號），提起上訴
，本院判決如下：
    主      文
原判決撤銷。
甲○○施用第一級毒品，處有期徒刑玖月。
    事實及理由
壹、犯罪事實
    甲○○基於施用第一級、第二級毒品之犯意，於民國109年4月
    26日上午某時許，在嘉義縣衛生福利部朴子醫院之平面停車
    場，將第一級毒品海洛因、第二級毒品甲基安非他命混合置
    於玻璃球內，以點火燒烤後吸食煙霧之方式，同時施用海洛
    因及甲基安非他命 1次。嗣因甲○○另案通緝為警逮捕，於10
    9年4月27日9 時55分許，經警徵得其同意採集其尿液送驗，
    結果呈海洛因、甲基安非他命代謝物陽性反應，因而查獲上
    情。
貳、程序事項
一、就本件起訴是否合於毒品危害防制條例第23條第2項程序規
    定，經查：
㈠、毒品危害防制條例第24條規定雖於109年1月15日修正公布，
    然尚未生效，是該條規定，仍應適用109年1月15日修正公布
    前之規定。而毒品危害防制條例第35條之1規定：「本條例
    中華民國一百零八年十二月十七日修正之條文施行前犯第10
    條之罪之案件，於修正施行後，依下列規定處理：一、偵查
    中之案件，由檢察官依修正後規定處理。二、審判中之案件
    ，由法院或少年法院（地方法院少年法庭）依修正後規定處
    理；依修正後規定應為不起訴處分或不付審理之裁定者，法
    院或少年法院（地方法院少年法庭）應為免刑之判決或不付
    審理之裁定。三、判決確定尚未執行或執行中之案件，適用
    修正前之規定。」是108年12月17日修正之毒品危害防制條
    例，於109年1月15日公布，部分條文於公布後6個月即109年
    7月15日生效施行（含第20條、23條等條文），本件被告涉
    嫌毒品危害防制條例第10條第2項之施用毒品案件，檢察官
    於109年6月23日提起公訴，依上開規定，法院應依現行毒品
    危害防制條例規定（含109年1月15日修正公布後之第20條、
    第23條，及修正公布前之第24條）處理。而現行毒品危害防
    制條例第20條第3項規定，犯第10條之罪於觀察、勒戒或強
    制戒治執行完畢釋放後，3年後再犯第10條之罪者，適用本
    條前2項之規定。上開所謂「3年後再犯」，只要本次再犯（
    不論修正施行前、後）距最近1次觀察、勒戒或強制戒治執
    行完畢釋放，已逾3年者，即該當之，不因其間有無犯第10
    條之罪經起訴、判刑或執行而受影響（最高法院大法庭109
    年度台上大字第3826號裁定參照）。
㈡、被告最近1次經執行觀察、勒戒及強制戒治，係經改制前臺灣
    新北地方法院以91年度毒聲字第4113號裁定施以強制戒治，
    指揮書執畢日期為93年3月3日，入戒治處所執行後，於93年
    1月9日釋放出所，此後迄本案犯行前，無其他觀察、勒戒及
    強制戒治執行完畢紀錄。然毒品危害防制條例於97年4 月30
    日修正公布、同年10月30日施行後，對於犯該條例第10條第
    1 項、第2 項之施用第一級或第二級毒品罪者，進入司法程
    序之戒癮治療方式，係採取第20條第1 項、第2 項（已修正
    ）規定「觀察、勒戒或強制戒治」及第24條第1 項所定「附
    命完成戒癮治療之緩起訴處分」（下稱「附命緩起訴」）雙
    軌制，其目的同在給予施用毒品者戒毒自新機會。是以，被
    告既同意參加「戒癮治療」，並由檢察官採行「附命緩起訴
    」方式，且完成「附命緩起訴」所採用之戒癮治療完畢，自
    毋庸復行採取「觀察、勒戒或強制戒治」方式，重啟戒除毒
    癮以代替刑罰之處遇程序。又該條例第20條第3項規定，依
    第2項規定為觀察、勒戒或強制戒治執行完畢釋放後，「五
    年」後再犯第10條之施用第一級或第二級毒品罪者，適用第
    1項、第2項之觀察、勒戒或強制戒治規定；第23條第2項規
    定，觀察、勒戒或強制戒治執行完畢釋放後，「五年」內再
    犯施用第一級或第二級毒品罪（按現行法已修正為3年內，
    以下均同），應依法追訴（提起公訴或聲請簡易判決處刑）
    。亦即被告於觀察、勒戒或強制戒治執行完畢釋放後，「五
    年」內再犯施用第一級或第二級毒品罪，不再適用「觀察、
    勒戒或強制戒治」以代替刑罰之處遇程序。被告既完成「附
    命緩起訴」之戒癮治療，事實上已接受等同「觀察、勒戒或
    強制戒治」執行完畢之處遇，如於該條例第23條第2項所定
    「五年」內，再犯施用第一級或第二級毒品罪，顯現其再犯
    率甚高，原規劃之「附命緩起訴」並完成戒癮治療處遇制度
    功能，已經無法發揮成效，而無再次接受「觀察、勒戒或強
    制戒治」處遇之必要。倘被告經「附命緩起訴」，且完成戒
    癮治療後，因其事實上已接受等同「觀察、勒戒或強制戒治
    」執行完畢釋放之處遇，「五年」內再犯施用第一級或第二
    級毒品罪，顯見其再犯率甚高，自應依該條例第23條第2 項
    規定之相同法理，逕行追訴（提起公訴或聲請簡易判決處刑
    ），而無再依該條例第20條第1 項重行聲請觀察、勒戒或強
    制戒治之必要。再者，被告施用第一級或第二級毒品罪，經
    裁定觀察、勒戒或強制戒治程序者，既係以「觀察、勒戒或
    強制戒治」執行完畢釋放後，起算上開「五年」內再犯之期
    間，則被告係經「附命緩起訴」，依同一法理，應以經「附
    命緩起訴」並完成戒癮治療後，而非以「附命緩起訴」確定
    之日，起算該「五年」內再犯之期間（最高法院109年度台
    非字第77號判決意旨參照）。
㈢、被告曾於107年間，因施用毒品案件，經臺灣嘉義地方檢察署
    檢察官以107年度毒偵字第32號、58號緩起訴處分確定，緩
    起訴期間為2年，並附完成戒癮治療之命令，履行期間為107
    年3月30日至108年3月29日，及預防再犯之必要命令，接受
    應定期驗尿，履行期間為107年3月30日至109年3月14日，其
    中完程戒癮治療之命令，因被告於規定期間內完成美沙冬替
    代療法及心理治療，而於108年3月29日履行完畢，此有衛生
    福利部朴子醫院戒毒個案評估表、臺灣嘉義地方檢察署觀護
    人室辦理緩起訴處分指定命令處遇報告書（108年4月18日）
    及臺灣高等法院被告前案紀錄表在卷可參（本院卷第145-14
    6頁、149頁），是被告既已完成附命緩起訴之戒癮治療，其
    事實上已接受等同「觀察、勒戒或強制戒治」執行完畢釋放
    之處遇，而於3年內之109年4月26日再犯本件施用毒品犯行
    ，依上開最高法院判決意旨，仍應依毒品危害防制條例第23
    條第2項規定之相同法理，逕行追訴，無再重行聲請觀察、
    勒戒或強制戒治之必要，是本件起訴合於程序規定。至於被
    告前開107年度毒偵字第32號、58號緩起訴處分，雖嗣後經
    同署檢察官以108年度撤緩字第137號撤銷緩起訴處分，然撤
    銷緩起訴處分之事由，係因被告未履行檢察官依刑事訴訟法
    第253條之2第1項第8款所為定期接受採尿之命令，與前揭戒
    癮治療無關，此有撤銷緩起訴處分書、臺灣嘉義地方檢察署
    觀護人室辦理緩起訴處分指定命令處遇報告書（108年6月19
    日）及臺灣高等法院被告前案紀錄表在卷可參（本院卷第60
    頁、107-108頁、150頁），尚不影響被告已完成戒癮治療之
    事實，併予敘明。
二、刑事訴訟法第159條之5規定，被告以外之人於審判外之陳述
    ，雖不符前4條之規定，而經當事人於審判程序同意作為證
    據，法院審酌該言詞陳述或書面陳述作成時之情況，認為適
    當者，亦得為證據。當事人、代理人或辯護人於法院調查證
    據時，知有第159條第1項不得為證據之情形，而未於言詞辯
    論終結前聲明異議者，視為有前項之同意。查：本判決以下
    所引用之傳聞證據，檢察官、被告於審判程序中均同意作為
    證據使用，或知有傳聞證據之情形而未於言詞辯論終結前聲
    明異議，本院審酌該等證據作成時之情況，並無違法取證之
    情形，又與本案有關聯性，認為以之作為證據應屬適當，均
    具有證據能力。
參、認定犯罪事實所憑之證據及理由
一、被告對上開犯罪事實坦承不諱（本院卷第162頁），並有勘
    察採證同意書（警卷第7頁）、代號與真實姓名對照表（警
    卷第8頁）、立人醫事檢驗所濫用藥物尿液檢驗報告（警卷
    第9頁）等證據可以佐證。
二、綜上，被告任意性之自白，有上開客觀證據可以補強，本件
    事證已經明確，應依法論罪科刑。
肆、論罪科刑及撤銷原判決之理由　
一、核被告甲○○所為，係犯毒品危害防制條例第10條第1項之施
    用第一級毒品罪及同條第2項之施用第二級毒品罪。被告持
    有第一級毒品海洛因、第二級毒品甲基安非他命之低度行為
    ，為施用第一級、第二級毒品之高度行為所吸收，均不另論
    罪。被告以一行為同時施用海洛因及甲基安非他命，為想像
    競合犯，應從一重之施用第一級毒品罪論處。
二、被告前因竊盜及毒品危害防制條例等案件，經改制前臺灣新
    北地方法院以97年度聲字第2211號裁定應執行有期徒刑3年2
    月確定，指揮書執畢日期為104年1月1日（下稱甲案）。又
    因竊盜及毒品危害防制條例等案件，經同法院以98年度聲字
    第1514號裁定應執行有期徒刑5年確定（下稱乙案），與甲
    案接續執行，指揮書執畢日期為109年1月1日，106年1月20
    日假釋出監付保護管束，嗣假釋經撤銷，殘刑2年3月24日，
    於109年4月27日入監執行，現正執行中，有臺灣高等法院被
    告前案紀錄表可查。則被告本件犯行犯罪時間為109年4月26
    日，距離上開甲案執行完畢，已逾5年，乙案則尚未執行完
    畢，是被告本件不構成累犯。
三、原判決以被告本件施用第一級、第二級毒品犯行，事證明確
    ，予以論罪科刑，固非無見，然被告本件不構成累犯，原判
    決誤認上開乙案部分已經執行完畢，而就被告本件犯行論以
    累犯，並依刑法第47條第1項規定，加重其刑，實屬違誤。
    檢察官上訴意旨雖以：本件被告前因施用毒品犯行，經以10
    7年度毒偵字第32號、58號為附命完成戒癮治療之緩起訴處
    分，緩起訴期間自107年3月30日起至109年3月29日止，惟被
    告於上開緩起訴期間，未按時向觀護人報到並接受不定期尿
    液檢驗，而有違背緩起訴之必要命令，嗣經檢察官撤銷緩起
    訴處分，並提起公訴，由臺灣嘉義地方法院以108年度訴字
    第595號判決判處應執行有期徒刑11月確定等情，有刑案資
    料查註紀錄表在卷可考。被告未曾經法院裁定送觀察勒戒，
    依毒品危害防制條例第20條第1項、第3項規定，及最高法院
    109年8月11日刑事庭會議決議意旨，是否應裁定將被告送勒
    戒處所觀察、勒戒，顯有疑義。原判決判處被告有期徒刑10
    月，容有未洽，請撤銷原判決，另為適法之裁定等語。然被
    告業經為附完成戒癮治療命令緩起訴處分確定，並於108年3
    月29日完成戒癮治療，依上開最高法院判決意旨，被告事實
    上已接受等同「觀察、勒戒或強制戒治」執行完畢釋放之處
    遇，而於3年內再犯本件施用毒品犯行，仍應依毒品危害防
    制條例第23條第2 項規定，逕行追訴，無再重行聲請觀察、
    勒戒或強制戒治之必要，是本件起訴合於程序規定，檢察官
    上訴為無理由，然原判決既有上開違誤，亦屬無法維持，應
    由本院撤銷改判，以期適法。
四、爰審酌被告自82年間起，即有肅清煙毒條例犯罪紀錄，此後
    即與毒品犯罪沾染不斷，雖曾經施以強制戒治或戒癮治療等
    替代處遇，被告仍無法斷絕毒癮，數度因施用毒品進出監所
    ，而施用毒品屬病態性犯罪，因毒品具成癮性而反覆發生，
    對施用毒品者科以刑罰之目的在於矯正惡習，應報功能相對
    薄弱，然施用毒品者，經常為取得毒品衍生各種暴力及財產
    犯罪，且因情緒不穩定，對社會治安造成危害，是於量刑上
    ，亦不能偏廢防衛社會功能。本院考量被告曾經醫療院所戒
    癮治療，完成後3年內又再犯，且除本案外，另有其他施用
    毒品案件現正執行中；被告自陳已離婚，育有1名子女，前
    為六輕外包商，月收入約新臺幣4萬元等家庭生活狀況；國
    中肄業之教育程度；另有多次竊盜犯罪紀錄之素行，暨其犯
    後態度及其他一切情狀，量處如主文所示之刑。　　
伍、應適用之法律：刑事訴訟法第369條第1項前段、第364條、
    第299條第1項前段，毒品危害防制條例第10條第1項、第2項
    ，刑法第11條前段、第55條前段。　　
本案經檢察官簡靜玉提起公訴、檢察官李志明提起上訴、檢察官
楊碧瑛到庭執行職務。
中　　華　　民　　國　　109 　年　　12　　月　　29　　日
                  刑事第一庭    審判長法　官  楊清安
                                      法　官  陳珍如
                                      法　官  蕭于哲
以上正本證明與原本無異。
如不服本判決應於收受送達後20日內向本院提出上訴書狀，其未
敘述上訴理由者，並得於提起上訴後20日內向本院補提理由書（
均須按他造當事人之人數附繕本）「切勿逕送上級法院」。　　
　　　　　　　　　　　　　　　　　　　書記官  徐振玉　
中　　華　　民　　國　　109 　年　　12　　月　　29　　日
附錄本案論罪科刑法條：
毒品危害防制條例第10條第1項
施用第一級毒品者，處6月以上5年以下有期徒刑。